【裁判字號】    94,訴,461
【裁判日期】    950801
【裁判案由】    違反著作權法
【裁判全文】
臺灣苗栗地方法院刑事判決               94年度訴字第461號
公  訴  人  臺灣苗栗地方法院檢察署檢察官
被      告  乙○○
選任辯護人  李盛賢律師
被      告  甲  ○
            丙○○
上列被告因違反著作權法案件，經檢察官提起公訴（93年度偵續
字第40號、94年度偵字第1844號、第2960號），本院判決如下：
    主  文
乙○○、甲○、丙○○均無罪。
    理  由
一、公訴意旨略以：被告乙○○與丙○○為夫妻，均有違反著作
    權法前科。緣乙○○與丙○○在苗栗縣竹南鎮○○路282 號
    1 至3 樓共同經營「群民影視社」，由乙○○出名擔任負責
    人，被告甲○則為乙○○與丙○○之子，均明知「安娜與國
    王」、「魔鬼終結者3 」、「美國派2 」、「勇士們」及「
    救世主」、「X 戰警2 」、「鬼潛艇」等VCD 影片，係由「
    美國環球影片國際公司」（下稱環球公司）、「美商二十世
    紀福斯影片家庭娛樂公司」（下稱福斯公司）、「哥倫比亞
    影片股份有限公司」（下稱哥倫比亞公司）等享有重製、販
    賣等著作財產權之著作，並授權予「得利影視股份有限公司
    」（下稱得利公司）在我國境內發行的，竟共同基於意圖營
    利而以重製於光碟之方法侵害他人著作財產權之概括犯意，
    未經環球公司、福斯公司、哥倫比亞公司及得利公司之同意
    或授權，先於民國92年間，由甲○在上址2 樓房間，以所有
    電腦設備（含燒錄機）及空白光碟片（均未扣案），擅自重
    製前揭影片；另共同基於意圖營利而以移轉著作重製物所有
    權之方法侵害他人著作財產權之概括犯意，自同年11月間起
    ，在上開群民影視社1 樓處，以每組新臺幣（下同）100 元
    之代價，連續將上述重製之「魔鬼終結者3 」、「X 戰警2
    」及「鬼潛艇」光碟片各1 組（均有2 片）出售予A （姓名
    年籍詳如對照表）及將上述非法重製之光碟片出售予其他不
    特定之顧客。嗣為警於92年11月27日，在上開群民影視社內
    ，依本院法官核發之搜索票執行搜索時，當場扣得前開非法
    重製之「安娜與國王」、「魔鬼終結者3 」、「美國派2 」
    、「勇士們」及「救世主」等VCD 影片，再於93年3 月11日
    臺灣苗栗地方法院檢察署偵查中，得利公司職員戊○○當庭
    提出前開「魔鬼終結者3 」、「X 戰警2 」及「鬼潛艇」等
    非法重製光碟片供該署扣押，始循線查知上情。因認被告3
    人共同涉犯93年9 月1 日修正前著作權法第91條第3 項之意
    圖營利而以重製於光碟之方法侵害他人之著作財產權、同法
    第91條之1 第3 項之意圖營利而以移轉所有權之方法散布重
    製之光碟而侵害他人之著作財產權罪嫌。
二、檢察官起訴被告3 人涉犯上開罪嫌，係以：(1)證人即告訴人
    得利公司代理人戊○○於警詢及偵查中指、證述其曾發現群
    民影視社內有販賣盜版光碟之事，其友人A 曾陸續購得重製
    之「魔鬼終結者3 」、「X 戰警2 」及「鬼潛艇」等3 組VC
    D 光碟；(2)證人A 於偵查中亦證述其曾向被告丙○○陸續購
    得前開3 組VCD 光碟，並交給戊○○；(3)警方依戊○○所提
    供A 購得之「X 戰警2 」、「鬼潛艇」照片，於92年12月27
    日持票搜索群民影視社時，在2 樓被告甲○之房間內當場查
    獲重製之「安娜與國王」、「魔鬼終結者3 」、「美國派2
    」、「勇士們」及「救世主」等5 組VCD 光碟；(4)據證人即
    查獲員警己○○、丁○○證述及被告3 人供述，查獲當時被
    告甲○房間內之電腦設備確有燒錄機，且旁邊有諸多與扣案
    光碟同廠牌、同型式之空白光碟片，為主要之論據。
三、訊據被告乙○○、甲○及丙○○則均否認有公訴意旨所指違
    反著作權法犯行，辯稱：沒有重製扣案影片光碟或販賣給他
    人，警方搜索時查扣之光碟，都是甲○在夜市所購買、自己
    收藏之影片，有些放在床底下、衣櫥上，已經積灰塵等語。
四、按犯罪事實應依證據認定之，無證據不得認定犯罪事實，刑
    事訴訟法第154 條第2 項定有明文。又認定不利於被告之事
    實，須依積極證據，苟積極證據不足為不利於被告事實之認
    定時，即應為有利於被告之認定，更不必有何有利之證據；
    被告之抗辯或反證縱屬虛偽，仍不能以此資為積極證據應予
    採信之理由。認定犯罪事實所憑之證據，雖不以直接證據為
    限，間接證據亦包括在內；然而無論直接或間接證據，其為
    訴訟上之證明，須於通常一般之人均不致有所懷疑，而得確
    信其為真實之程度者，始得據為有罪之認定，倘其證明尚未
    達到此一程度，而有合理之懷疑存在時，事實審法院復已就
    其心證上理由予以闡述，敘明其如何無從為有罪之確信，因
    而為無罪之判決，尚不得任意指為違法（最高法院30年上字
    第816 號、30年上字第482 號、76年台上字第4986號判例意
    旨參照）。
五、經查：
    (一)「安娜與國王」、「魔鬼終結者3 」、「美國派2 」、「
      勇士們」、「救世主」、「X 戰警2 」及「鬼潛艇」等7
      部影片，分別係由環球公司、福斯公司及哥倫比亞公司等
      享有重製、販賣等著作財產權之著作，並授權予得利公司
      在我國境內發行；而本件查獲經過係告訴代理人戊○○於
      92年11月15日檢附前揭「X 戰警2 」、「鬼潛艇」等2 部
      影片之重製VCD 光碟照片，向苗栗縣警察局通霄分局提出
      告訴，該分局員警遂於同年月27日下午，持本院法官核發
      之搜索票，會同告訴代理人對被告乙○○、丙○○所經營
      之群民影視社1 、2 、3 樓執行搜索，並在2 樓被告甲○
      之房間內查獲前揭「安娜與國王」、「魔鬼終結者3 」、
      「美國派2 」、「勇士們」及「救世主」等5 部影片之重
      製VCD 光碟各1 組，且當時被告甲○之電腦確有燒錄機設
      備等事實，已分據證人戊○○、己○○、丁○○於偵查中
      證述明確，並有相關公司執照、營利事業登記證、行政院
      新聞局錄影節目審查合格證明書、合約書、重製VCD 光碟
      照片、搜索票、搜索筆錄、扣押物品目錄表在卷及「安娜
      與國王」、「魔鬼終結者3 」、「美國派2 」、「勇士們
      」、「救世主」等5 組VCD 光碟扣案可資佐證，亦為被告
      3 人於本院審理中所不爭執之事項，均堪以認定，合先敘
      明。
    (二)就告訴代理人戊○○及其友人A 是否曾於本案查獲前在群
      民影視社內向被告丙○○購得非法重製之「魔鬼終結者3
      」、「X 戰警2 」及「鬼潛艇」等3 組影片VCD 光碟乙節
      ，證人A 於偵查中、證人戊○○於偵查中及本院審理時固
      均一再指稱確有其事，戊○○並因此提出告訴、請求警方
      搜索而查獲本案等語。惟戊○○於92年11月15日以告訴代
      理人名義提出本案告訴時，係指控群民影視社擅自陳列租
      售或持有「X 戰警2 」、「飆風再起」、「凸槌特派員」
      、「行騙天下」、「鬼潛艇」、「單刀直入」、「絕命終
      結者2 」等7 部影片之視聽產品，並在刑事告訴狀所附蒐
      證圖及明細表內載明告訴人公司派員蒐證發現前開7 部影
      片盜版VCD （93年度偵字第70號卷第30頁），更於當日警
      詢時陳稱：「我於92年11月4 日下午15時10分在竹南鎮○○路282 號1 、2 、3 樓群民影視社VCD 及錄影帶出租店
      內，發現其非法重製陳列租售盜版之X 戰警2 等7 支VCD
      光碟片，租予不特定人士觀賞」（同上卷第10頁），凡此
      皆與其事後所述僅取得「魔鬼終結者3 」、「X 戰警2 」
      及「鬼潛艇」等3 組影片光碟之情節顯然不符。儘管戊○○於審理中解釋：「沒有買到的部分，是當時熱門的強片
      ，我們懷疑他們也會有」，未必不合情理，然由其警詢時
      指訴之內容極其肯定明確，絲毫未表明僅係「懷疑」群民
      影視社亦持有「X 戰警2 」、「鬼潛艇」外其他影片之態
      度觀之，顯然戊○○於提出告訴時已就所發現盜版影片數
      量及內容為不實指述，足見其基於告訴代理人之立場，肩
      負指證被告侵權犯罪之職責，所為證詞不無誇大渲染、推
      定被告犯罪之虞，能否遽予採信，即非無疑。
    (三)有關「魔鬼終結者3 」、「X 戰警2 」、「鬼潛艇」等3
      組影片盜版光碟之取得過程，戊○○於提出告訴時稱係伊
      於92年11月4 日在群民影視社蒐證而發現該處非法重製陳
      列租售盜版光碟片，告訴狀所附「X 戰警2 」、「鬼潛艇
      」等2 部影片光碟之照片旁亦記載「租獲」、「每部租價
      120 元」等顯示該2 組光碟係供出租之文字（同上卷第31
      頁），嗣93年3 月11日檢察官訊問時，其改稱由朋友去群
      民影視社櫃台承租，每組片120 元，不用還等語（同上卷
      第131 頁），於94年7 月10日另對被告丙○○提出告訴時
      ，卻又向員警稱：「在我個人配合警方至群民影視社執行
      查緝之前，我有親自前往群民影視社內，向該老闆娘張丙○○以每部120 元購得鬼潛艇及X 戰警2 、魔鬼終結者3
      共計3 部影片」（94年偵字第2960號卷第8 頁），末於本
      院審理時證稱伊會同友人一起去買，「X 戰警2 」、「鬼
      潛艇」是一起買的，「魔鬼終結者3 」是另外一次買的等
      語；證人A 於94年5 月25日偵查中則證稱：光碟是買的，
      先購買「X 戰警2 」，再「鬼潛艇」，最後「魔鬼終結者
      3 」等語（93年度偵續字第40號卷第39、40頁）；另一告
      訴代理人吳明憲於93年1 月30日檢察官訊問竟陳稱：「我
      們先租，租回後拷貝」（93年度偵字第70號卷第127 頁）
      ，3 人就取得該3 組盜版光碟之人、方式及先後次序，彼
      此及前後所述多所出入，且均無任何書面紀錄可為佐證，
      告訴人公司蒐證程序之可信度，因而益值懷疑。
    (四)固然，依戊○○自陳曾抓過被告好幾次，被告丙○○亦供
      稱早已認識戊○○之情形觀之，蒐證時較可能由第三人A
      出面，惟戊○○於偵查中時而稱伊會同、陪同A 前去租片
      ，時而稱A 租片時伊在附近，於審理中又稱伊有進去，並
      強調在門口也看得到，伊有適當之隱蔽技巧等語，訊及如
      何進入群民影視社或滯留在附近而不使被告發現、防範時
      ，卻不願進一步說明，由此自難確信A 進入群民影視社時
      ，戊○○亦在場目睹，故戊○○對該3 組盜版光碟來源之
      認識，應係來自A 事後之告知。而由戊○○及A 所述可知
      ，A 係受戊○○及其上司之託，在市面上廣泛蒐集盜版光
      碟，衡情此種經常指證與自身權益無直接關連之他人犯罪
      ，而可能招致不利後果之工作，若非期待可因此獲得一定
      利益，當無人甘冒風險為之，是證人A 與告訴人公司及戊○○之利害關係應屬一致，其證詞之證明力原有待斟酌，
      況證人A 於檢察官以93年度偵字第70號對被告乙○○、甲○為不起訴處分前，一直未出面作證，至告訴人公司聲請
      再議，臺灣高等法院檢察署檢察長發回續查後，始於距案
      發已有1 年半之94年5 月25日檢察官訊問時到庭，縱本案
      被告被訴違反著作權法之罪名，並非證人保護法第2 條所
      定得以秘密證人方式取證之罪名，證人A 仍請求以不公開
      之方式於偵查中作證，嗣經本院於於審理中傳喚未到，使
      被告無從與之對質、詰問以釐清其證詞證明力之疑問，在
      此情況下，自難逕憑證人A 於偵查中之證述，即為不利於
      被告之認定。
    (五)警方搜索群民影視社時，雖在被告甲○房間內查獲首揭「
      安娜與國王」、「魔鬼終結者3 」、「美國派2 」、「勇
      士們」、「救世主」等5 部影片之重製VCD 光碟各1 組，
      並發現被告甲○之電腦設備有燒錄機，足令人懷疑該等光
      碟片係被告甲○以自己電腦之燒錄機重製，並可能交由被
      告乙○○、丙○○所經營之群民影視社對外販賣。然而，
      此次查扣之影片，與前述告訴人提出告訴時所列舉群民影
      視社租售之7 部影片盜版光碟，並無一片相符；且現場之
      5 部影片數量均各僅有1 組，全無重複，此經證人己○○
      及戊○○於本院審理時確認屬實。若戊○○及A 早已自群
      民影視社取得「魔鬼終結者3 」、「X 戰警2 」及「鬼潛
      艇」等3 組盜版光碟，以非法重製光碟成本之低廉及對外
      廣為販售之利益，按常情判斷，店內當時各部熱門影片之
      重製光碟應非只有其等所購得之1 組，亦非僅有現場查扣
      之1 組。至於證人戊○○所稱：「（問：以你專業經驗，
      這樣不會很奇怪？）不會，我曾經取締過，重製片放在很
      遠的地方或是車子，何況當天搜索時有個地方我們沒有進
      去，就是老人家的房間…」等語，於查獲置於犯罪嫌疑人
      固定營業處所或住家以外地點之非法重製光碟，欲建立查
      獲物品與犯罪嫌疑人相關性之個案中固有其意義，但於本
      案查獲過程確未有進一步發現之情況下，此一說法無異於
      以推測、擬制之方式認定被告犯罪，基於無罪推定原則，
      自為本院所不採。
    (六)再者，戊○○於偵查中所提出「X 戰警2 」、「鬼潛艇」
      等2 組盜版光碟，顏色均為銀色，商標分別為「Melody」
      及「RiDATA」，顯然與在被告甲○房間查獲之銀色「Mega
      data」（1 組）、銀色「ASKA」（1 組）、綠色山水圖案
      （3 組）等3 種光碟之型式均有異，彼此是否出於同源，
      自不無疑問。戊○○另提出之「魔鬼終結者3 」盜版光碟
      ，雖亦為綠色山水圖案，足認與前述警方查獲之其中3 組
      光碟為同廠牌、同型式，然戊○○提出告訴時，卻從未提
      及已取得該部影片之事，對此，戊○○於審理中解釋稱該
      片尚未發片，沒有審查證明文件云云，亦與行政院新聞局
      早在92年8 月28日即已核發該影片之錄影節目審查合格證
      明書（93年度偵字第70號卷第68頁）之事實相左，不足採
      信，則該「魔鬼終結者3 」光碟是否係因警方已在群民影
      視社搜獲而再行設法取得提出，猶啟人疑竇。此外，就各
      扣案光碟上之筆跡是否相同，證人戊○○並非具有此方面
      經驗之專家，其所證無非個人意見，不足採憑；檢察官於
      偵查中曾命被告乙○○、甲○當庭書寫與扣案光碟上相同
      之文字，送請內政部警政署刑事警察局鑑定，經該局函覆
      ：「因光碟等證物上之筆跡與卷宗內所附甲○、乙○○庭
      寫筆跡之書寫方式不同，請再蒐集甲○、乙○○平日所寫
      ，與待鑑筆跡『類同』之筆跡多件，連同原送鑑資料，彙
      送本局憑辦」等語（93年度偵續字第40號卷第23頁），惟
      事後檢察官未再依該函文說明送請鑑定以證明光碟上字跡
      為被告所書寫；而徒以肉眼觀察，實難以辨認各該光碟上
      「」、「」等數字及「美」、「魔」、「鬼」等文字
      是否同一人所書寫。是仍不能率予論斷戊○○所提出3 組
      光碟與警方所查獲5 組光碟間，有何積極關連性可言。
    (七)證人己○○、丁○○固曾於偵查中證稱扣案光碟是在被告
      甲○桌上查獲，當時燒錄機旁邊有諸多與扣案光碟同廠牌
      、同型式之空白光碟片乙節，惟證人己○○於審理中到庭
      作證，法官質以細節時，其稱：「桌上裝成1 桶的光碟，
      我印象是空白，其餘散落的是有節目的」、「因為散落光
      碟其上有寫字，應該是有錄節目，置於裝成1 桶的，其上
      都很乾淨，應該是還沒有使用的」、「散落與空白外觀形
      狀一樣，都是光碟片，至於顏色有無相同，我不記得。另
      照片上空白或是有錄節目的光碟，與扣案光碟有無相符，
      我不確定，因為我對光碟外行」、「我只有從桌上找，後
      來所有找到的光碟都集中在書桌上。（問：依你所言，是
      否可能扣案光碟一開始不是放在書桌上？）是有可能。（
      問：是否你親自找到的該5 片，你也無法確定？）是的。
      」等語，再觀之卷附現場照片，被告甲○之電腦設備旁僅
      有堆至將近與印表機同高之散裝光碟，且照片中可見之光
      碟片至少有4 種型式，亦未見證人己○○所言之桶裝光碟
      （93年度偵字第70號卷第20頁），另1 辦公桌面方有裝成
      1 桶之光碟與部分散落桌面之光碟，然桶裝光碟似為金色
      ，與綠色山水圖案為主之扣案光碟及桌面上散落光碟型式
      難認相符，書桌抽屜及左側之衣櫥抽屜均疑似曾經開啟（
      同上卷第21頁），卷內無其餘未扣案空白光碟近照，證人
      戊○○復於同日證稱：「被告有1 桶裝的有很多片，但我
      看是舊片，就沒有播放，只拿放在桌面上散落、看起來片
      名比較新的播放…」等語，顯與己○○所述情狀有別，由
      此可知，證人己○○、丁○○於執行搜索時應係分別在房
      間內各處尋找可疑光碟，且搜獲後未當場比對、確認有無
      空白光碟片，及光碟間型式是否相符，則如「安娜與國王
      」、「救世主」等當時已發行1 、2 年舊片之扣案光碟，
      依被告所辯係在衣櫥等處被搜獲，並非全無可能。是雖2
      人為執法人員，應係基於公正客觀之立場，其等於偵查中
      所證情節是否正確無誤，仍有疑問，亦不得據為不利於被
      告事實之認定。
    (八)被告3 人所辯扣案光碟均係在夜市以每組100 元價格購得
      云云，雖由「魔鬼終結者3 」、「美國派2 」、「勇士們
      」於本案搜索當時尚屬新片，且警方發現群民影視社內尚
      擺設「魔鬼終結者3 」、「勇士們」及「救世主」等版權
      片（93年度偵字第70號卷第117 頁），被告甲○亦供承拿
      店內出租之片子來看不用錢等情綜合判斷，足認為不可採
      信，惟基上各節所述，細究本件檢察官所舉之積極證據，
      尚無法使本院形成確信被告丙○○曾出售「魔鬼終結者3
      」、「X 戰警2 」及「鬼潛艇」等3 部影片之重製VCD 光
      碟予證人戊○○或A 之心證，自難謂警方搜索查獲之「安
      娜與國王」、「魔鬼終結者3 」、「美國派2 」、「勇士
      們」及「救世主」等5 部影片之重製VCD 光碟必係供出租
      或出售之用，因而被告甲○縱有重製光碟之行為，亦無從
      認定其具有營利之意圖，而遽論以修正前著作權法第91條
      第3 項之罪，其個人行為更與被告乙○○、丙○○不生任
      何關連。揆諸前開法律規定及判例意旨，自應為被告乙○○、甲○、丙○○均無罪判決之諭知。
    (九)公訴人於本院審理時聲請再次傳喚證人A 到庭作證，惟被
      告及辯護人對證人A 於偵查中向檢察官所為之陳述其證據
      能力並不爭執，證人A 於偵查中復已因不願身分曝光而請
      求以秘密證人方式接受訊問，本院審理時援例依秘密證人
      方式加以傳喚，其卻未陳明任何正當理由而不到庭，告訴
      人代理人戊○○亦當庭表示無法聯絡上證人A ，是即使再
      次傳訊，其到庭作證之可能性實微乎其微，本院審酌上述
      情況，認證人A 無再行傳喚之必要，爰駁回公訴人之聲請
      ，併此敘明。
五、據上論斷，應依刑事訴訟法第301 條第1 項，判決如主文。
本案經檢察官石東超到庭執行職務。
中    華    民    國    95    年    8     月    1     日
                  刑事第一庭    審判長法  官  劉興浪
                                      法  官  蔡志宏
                                      法  官  羅貞元
以上正本證明與原本無異。
如不服本判決，應於判決送達後10日內向本院提出上訴狀（應抄
附繕本）。告訴人或被害人如對於本判決不服者，應具備理由請
求檢察官上訴，其上訴期間之計算係以檢察官收受判決正本之日
期為準。
                                      書記官  劉秋雯
中    華    民    國    95    年    8     月    7     日


司法院資訊處製作；財團法人民間司法改革基金會備份。
